【裁判字號】    90,易,536
【裁判日期】    901128
【裁判案由】    偽造文書
【裁判全文】
臺灣雲林地方法院刑事判決
    公  訴  人  臺灣雲林地方法院檢察署檢察官
    被      告  甲○○
                乙○○
    共      同
    選任辯護人  林進榮
右列被告因偽造文書案件，經檢察官提起公訴（九十年度偵續一字第二號），本院判
決如左：
    主  文
甲○○共同明知為不實之事項，而使公務員登載於職務上所掌之公文書，足以生損害
於公眾及他人，處有期徒刑伍月，如易科罰金，以參佰元折算壹日，緩刑貳年。
乙○○共同明知為不實之事項，而使公務員登載於職務上所掌之公文書，足以生損害
於公眾及他人，處有期徒刑肆月，如易科罰金，以參佰元折算壹日，緩刑貳年。
    事  實
一、甲○○為少年戊○○（民國七十二年七月十二日生）之父，與乙○○係兄妹關係
    。緣戊○○於八十七年十月一日十九時三十分許，無照騎乘機車不慎擦撞丙○○
    之母己○○○所騎機車，致己○○○人車倒地，並受有腦挫傷、顱內出血及頭部
    外傷，經送醫後不治死亡，戊○○前開過失致死罪之刑責部分，先經臺灣雲林地
    方法院少年法庭於八十八年十二月九日以八十八年度少易字第一號判處有期徒刑
    七月，嗣戊○○提起上訴，再經臺灣高等法院臺南分院於八十九年三月九日以八
    十九年度少上易字第一七八號判決駁回其上訴確定。至其因此衍生之民事損害賠
    償責任部分，則由甲○○出面與丙○○進行磋商，期間並透過案外人庚○○、辛○○及壬○○等人居中協調。甲○○雖參加善後賠償之協調，惟並無賠償之真意
    ，且為免戊○○所有坐落雲林縣崙背鄉○○○段第一五四之九號、第一五四之一
    九號、第一五四之三九號及第一五四之四一號等四筆土地（下稱系爭土地）日後
    遭受法院查封拍賣，竟與其妹乙○○基於使公務員登載不實之犯意聯絡，明知二
    人間並無任何金錢借貸關係，亦無擔保日後發生債權之真意，竟推由甲○○委請
    不知情之代書癸○○於八十七年十一月二日，向雲林縣西螺地政事務所遞件申請
    於系爭土地上虛偽設定新臺幣（下同）一百二十三萬元之最高限額抵押權予乙○○，嗣因補件而遲至同年十一月六日完成登記，致使該地政事務所不知情之承辦
    公務員，將此不實之事項登載於其職務上所掌土地登記簿之公文書上，足以生損
    害於地政機關對於土地登記管理之正確性及己○○○之繼承人丙○○等人之權益
    。
二、案經丙○○訴由臺灣雲林地方法院檢察署檢察官偵查起訴。
    理  由
一、訊之被告甲○○及乙○○，對於右揭時地就其等合意推由被告甲○○委請不知情
    之代書癸○○向雲林縣西螺地政事務所申請就系爭土地設定最高限額為一百二十
    三萬元之抵押權予被告乙○○等情固坦承不諱，惟均矢口否認有何使公務員登載
    不實之犯行，被告甲○○辯稱：伊自七十六年間起即陸續向其妹乙○○借錢，一
    直到設定抵押權之前，尚積欠一百二十三萬元，且伊兒子說他都沒有撞到對方，
    伊認為沒事，所以每次調解伊都沒說話，不然就是沒有去，並沒有向對方承諾什
    麼云云；被告乙○○則辯稱：伊與甲○○原本就有借貸關係，因伊母親叫伊不要
    逼其兄甲○○，直至八十七年認為伊母親再活也沒多久，所以堅持要設定抵押權
    ，伊並不知道甲○○與丙○○間的事云云。惟查：
    （一）被告甲○○之子戊○○於八十七年十月一日晚上七時三十分許，因無照騎
          乘機車不慎撞及被害人己○○○而肇事，並致己○○○受腦挫傷、顱內出
          血及頭部外傷，經送醫後不治死亡一事，嗣分別於八十七年十月十四日、
          同年十月三十日及同年十一月六日，告訴人丙○○與被告訴甲○○共有三
          次協調民事和解事宜，業經證人庚○○、辛○○及壬○○於偵查中結證明
          確，而被告甲○○於前開案件協調民事和解期間，即於八十七年十一月二
          日，與被告乙○○共同委託代書癸○○，持戊○○所有上揭系爭土地之所
          有權狀、被告乙○○及甲○○之相關證件，及載有權利人為被告乙○○、
          義務人為戊○○、債務人為甲○○、最高限額為一百二十三萬元等內容之
          抵押權設定契約書一份，向雲林縣西螺地政事務所申請最高限額抵押權之
          設定，嗣因補件而遲至同年十一月六日由該地政事務所承辦公務員，將該
          等事項登載於其職務上所掌管之土地登記簿等公文書而完成登記等情，亦
          經被告甲○○於偵查中陳明無訛，復有雲林縣西螺地政事務所八十九年九
          月十三日八九雲西地一字第五七五八號函暨檢附土地抵押權登記申請書一
          份及系爭土地之土地登記謄本附於八十九年度他字第一三二一號偵查卷可
          參。則依被告甲○○與乙○○所述其等債權債務關係始於七十六年間，迄
          於八十一、二年間，惟於八十七年十一月間，因被告甲○○之子戊○○騎
          車不慎撞死被害人己○○○，尚在協調民事和解期間，被告甲○○已明知
          其子就賠償被害人己○○○之繼承人之損害須負賠償責任，而其於該時將
          戊○○名下之系爭土地設定抵押權予被告乙○○，時機已啟人疑竇。且被
          告甲○○父子二人就前揭交通意外事故所應負擔之民事損害賠償責任，嗣
          經本院以八十九年重訴字第二十二號民事判決甲○○父子二人應連帶負損
          害賠償責任，亦有該民事判決及判決確定證明書附卷可佐。
    （二）又被告甲○○於戊○○肇事後，為釐清肇事之賠償責任，曾於證人辛○○
          住處參與三次調解。第一次在十月十四日，被告甲○○推說沒有錢；第二
          次在十月三十日，被告甲○○表示伊有一間房子，要去問看看究竟能借多
          少錢；第三次在十一月六日，被告甲○○說伊不會辦貸款，當時有一位叫
          子○○的村民代表表示要帶甲○○去查能貸多少錢，但後來該代表說李文
          政的房子已經被設定抵押了等情，業據證人即全程參與調解之庚○○、蔡
          明受及壬○○三人證述明確，而該證人三人與被告二人間並無嫌怨，要無
          設詞誣陷之理，復對照被告甲○○於偵查中供稱：（問：當時是否已設定
          抵押給乙○○？）已經請代書在辦理設定給乙○○，代書是癸○○；（問
          ：何時辦理完竣？）約一個月後（按即於戊○○肇事後不久就已經委請代
          書辦理）等語，可知被告甲○○於表面上雖同意賠償而藉詞拖延，私下卻
          有意利用參與調解之機會，以爭取辦理抵押權設定登記手續之時效，被告
          甲○○企圖脫產，以避免債權人獲取賠償之情，亦昭然若揭。
    （三）被告乙○○確曾於八十二年四月間購買臺北市○○區○○段二小段地號四
          五九號土地及其上門牌號碼丑○街寅○○巷十九號二樓建物（有土地、建
          物所有權狀各一紙附於臺灣雲林地方法院檢察署八十九年他字第一三二一
          號偵查卷宗可考），而經檢察官訊以既然沒有錢為何還要買房子？其答稱
          ：「因我有一百多萬存款，而甲○○如果還給我，我就有二、三百萬元，
          我買的房子是四百萬元，我買房子就是要逼他還錢」云云，另再訊以何時
          起即未再借錢給甲○○？又答曰：「大約九年前（按指八十一年）即未再
          借錢給他了」云云。然衡諸經驗法則，甲○○前既已拖欠九年而未還錢，
          焉有僅因被告乙○○新購房地即一反常態而答應還錢之理？是被告乙○○
          辯稱：買房子是為了要逼甲○○還錢云云，即與常理有所齟齬。其次，被
          告甲○○於該署八十九年偵續字第二號案件偵查時係辯稱：事後母親身體
          不好，而妹妹又要我還錢，「為了讓妹妹安心」，才讓她設定抵押等語，
          亦與常理有違。蓋被告兄妹二人向來感情不睦，平時並無太多往來之事實
          ，迭經被告二人供承在案，核亦與證人卯○○、辰○○前述證言大致相符
          ，況且被告甲○○又拖欠債務長達九年之久（自七十八年起至八十七年止
          ），則該二人平時應係形同水火，話不投機，被告甲○○對於借貸債務所
          持態度前後何以轉變有如天壤之別，實令人難以費解。甚且，被告甲○○
          嗣於偵查時雖又推說：「（問：借錢那麼久了，為何於八十七年十一月才
          設定抵押給乙○○？）是我母親過世前，她要我還乙○○錢，而我沒錢還
          才抵押給他」云云，然倘若被告甲○○果對其母言聽計從，則衡情早該在
          被告兄妹二人為了金錢借貸糾紛而決裂之初即應於系爭土地上設定抵押予
          被告乙○○，而不必等到九年以後才突然間欲辦理抵押權設定登記，可見
          被告甲○○所辯亦不合理。至於被告乙○○於臺灣雲林地方法院檢察署八
          十九年他字第一三二一號案件偵查時固陳稱：「我是單親家庭，我小孩都
          在鄉下讓我母親帶，之前都是我母親叫我不要一直逼我哥的，直到八十七
          年我認為我媽再活也沒多久，所以我那時才鐵下心來一定要設定。我母親
          在去年（按指八十八年）過世了」云云，可知被告乙○○諒係感念其母辛
          勞而百般順從母願，然既是如此，何以又於母親過世前迫使其兄於系爭土
          地上設定抵押權？而其兄又何以改變態度，主動配合向西螺地政事務所申
          請辦理抵押權設定登記？凡此種種辯稱尚與常情有違，均難採信。
    （四）依據被告甲○○於臺灣雲林地方法院檢察署八十九年他字第一三二一號及
          九十年度偵續一字第二號案件偵查時提出之答辯狀所附被告乙○○於臺北
          市第三信用合作社之活期存款存摺之記載，其主張前揭存摺中以紅筆勾起
          部分即表示乙○○借予甲○○之款項（亦即七十八年九月十一日現金支出
          二十二萬元、七十八年九月二十日現金支出十萬元【乙○○自己留用一萬
          元】、七十八年十二月十四日現金支出十九萬元、七十九年十二月二十四
          日支出六十六萬元、八十年七月九日支出十萬元），嗣因已返還四萬元，
          故尚欠乙○○一百二十三萬元等語。然而，該存摺影本僅能證明被告李秀
          春曾於上開日期提領上開款項，並無法證明該款項之流向，且被告甲○○
          並無法提出其收受上開款項或於上述時間支付款項之證明，而訊之被告二
          人亦無法提出具體證據以證明確有此等借款之交付（按金錢借貸契約為要
          物性契約，須有金錢之交付始足以使契約生效），實難單憑其事後以紅筆
          勾畫即遽信其間確存有金錢借貸關係存在。況經仔細核對被告乙○○於該
          署九十年度偵續一字第二號案件另補陳之借貸明細，發現於所補陳之借貸
          明細雖亦係於同一存摺影本上以藍筆勾出借貸款項，但其所勾出之金額顯
          逾原先被告甲○○所提出存摺勾出之部分（即七十五年六月四日現金支出
          十萬元、七十六年六月二十二日現金支出二十二萬元、七十七年四月十九
          日現金支出十五萬元、七十七年五月十九日現金支出十萬元、七十八年六
          月十四日現金支出五十五萬元，總計超出一百十二萬元），兩者所勾出之
          借貸情形前後並不相符，益徵被告二人間對於究竟何時有借貸金錢甚為模
          糊，其隨意於前開存摺中所勾畫出之借貸款項，實不足以證明抵押權所擔
          保之債權確實存在。
    （五）證人卯○○雖於臺灣雲林地方法院檢察署八十九年他字第一三二一號案件
          偵查時證稱：「他們好幾年前就吵架，為了錢，也都沒有聯絡」等語；證
          人辰○○亦證稱：「據伊所知，甲○○好幾年前就向乙○○借錢，都沒還
          ，有好幾年了，後來才把房子抵押給他，他們吵架也都沒有在聯絡」等語
          ，然如此僅能證明被告二人因為金錢糾紛而長期感情不睦，尚不能證明被
          告二人間於設定前揭抵押權時確有金錢消費借貸關係之存在。又證人李輝
          宏雖於臺灣雲林地方法院檢察署八十九年偵續字第二號案件偵查時證稱：
          「伊在十四、十五年前（按即七十五、七十六年間）與乙○○一同在臺北
          市○○區○○路二四二號三樓做成衣工作，常看到甲○○向乙○○借錢，
          但借多少我不清楚，伊與乙○○共事三年左右」等語；證人午○○亦證稱
          ：「伊是在七十六年與乙○○做成衣工作，確實有看到甲○○向乙○○借
          錢，前後共事六年左右，詳細借多少我不清楚」等語，然如此僅能證明被
          告甲○○曾於七十五、七十六年間向被告乙○○借錢，尚不足以證明被告
          甲○○於設定抵押權時仍積欠被告乙○○一百二十三萬元之借貸債務。此
          外，經比對被告甲○○於偵查時供稱：自七十六年即向被告乙○○借款，
          有借也有還等語，以及其所提出前揭存摺中所勾款項之交易日期均在七十
          八年九月以後之情狀，可知被告甲○○於七十八年九月以前所積欠之借款
          應已清償，否則豈有不於設定抵押權時一併列入擔保債權額之理？換言之
          ，即便證人巳○○、午○○所證屬實，該筆借貸關係亦已因清償而消滅，
          核與本件抵押權設定所擔保之一百二十三萬元借款債務並無關係。
    （六）又被告乙○○於本院審理時供稱：「（問：買房子向妳借若干錢？如何拿
          錢給甲○○？）他向我借六十六萬元，我在七十九年十二月二十四日以匯
          款方式匯入我父親卯○○的帳戶內」、「（問：七十九年十二月二十四日
          之六十六萬元及八十年七月九日之十萬元是否辦理定期存款？）我不曾辦
          理過定期存款」等語，惟經本院提示誠泰商業銀行（即台北市第三信用合
          作社前身）九十年八月十七日誠泰銀未○○○○○○○號函（該函指被告
          乙○○上開存摺於七十九年十二月二十四日及八十年七月九日各一筆六十
          六萬元及十萬元支出款項均轉入該銀行龍山分行之定期存款）後，始改稱
          確有辦理定期存款，則其所指出上開二筆借款係借予被告甲○○之情，顯
          與事實不符；又被告乙○○嗣雖再辯稱其於八十年二月間，先向證人許愛
          珠借款六十六萬元，並於取得借款之次日，在其板橋住處將該六十六萬元
          借予甲○○云云，惟證人丁○○為被告二人之表姐，被告乙○○事後提出
          該證人作證，是否可信，已堪質疑，且證人丁○○既係被告甲○○之表姐
          ，為何不由被告甲○○逕向證人丁○○借錢，而尚須透過被告乙○○之手
          ？又被告乙○○既有六十六萬元之銀行定期存款，僅須提早解約後借予被
          告甲○○即可，為何又須向證人丁○○借錢後，再由被告乙○○還錢予證
          人丁○○？衡情，亦與常理有違，是證人丁○○之證詞，亦難採信。
    （七）被告甲○○於偵查時雖一再供稱：伊當時因為沒有其他金融帳戶，所以向
          其妹乙○○借錢時均係透過其父卯○○於崙背鄉農會之帳戶以取款，事後
          於「七十八年間」伊才在崙背郵局開戶等語，藉以強調當時借款方式之合
          理性。然查，被告甲○○早在六十九年十二月九日即已於崙背郵局開戶，
          有虎尾郵局九十年六月十五號地0000000—二號函附甲○○於崙背
          郵局帳號０一二０五０—三號之開戶資料二紙附卷可稽，可見被告甲○○
          於七十八年以前並非完全沒有金融帳戶，則被告甲○○一再強調其於向李
          秀春借錢時並無任何金融帳戶云云，已與事實不符；且上開崙背郵局函中
          亦指出自三十四年即辦理國內普通匯票業務，並自七十九年五月一日即開
          辦國內入戶匯款業務，則被告甲○○既自六十九年間即有該郵局帳號，自
          可利用其郵局帳號辦理匯票或匯款事宜，又何須透過其父卯○○之帳戶向
          被告乙○○借錢？綜上所述，被告甲○○及乙○○所提出之人證及物證，
          均不能證明其二人於設定前揭最高限額抵押權時確有金錢消費借貸關係之
          存在，堪認前揭最高限額抵押權所擔保之標的係虛偽債權無訛。
    （八）按所謂最高限額抵押，係在一定金額限度內，擔保現在已發生及將來可能
          發生之債權，縱於設定最高限額抵押權時並無債權存在，亦不影響抵押權
          設定之效力。然此須係基於雙方當事人真實無偽之意思表示所為之法律行
          為，方能發生物權法上之效力。復按刑法第二百十四條之使公務員登載不
          實罪，以有發生損害之虞為已足，不以實際發生損害為必要，如明知並未
          負有債務，因負債過多，恐其所有之土地受到債權人追償，乃與知情之他
          人共謀，向地政機關就其土地所為之設定最高限額抵押，自係明知為不實
          之事項，使公務員登載於職務上所掌之公文書，而債務人之財產為債權人
          之總擔保，故被告二人為規避債權人債權之行使，向地政機關申請最高限
          額抵押設定之行為，當足以生損害於政府對土地登記之管理及債權人債權
          之行使無誤。
    綜上，前揭最高限額抵押權所擔保之標的既係虛偽債權，而被告二人明知如此，
    卻仍推由被告甲○○委請不知情之代書癸○○於系爭土地上辦理設定本金最高限
    額為一百二十三萬元之抵押權登記，致使該地政機關辦理地籍登記且不知情之公
    務員據以將此不實之事項登記於其職務上掌管之登記簿內，足生損害於地政機關
    對地政管理之正確性及被害人己○○○之繼承人等債權之滿足，事證明確，被告
    二人共同使公務人員登載不實之犯行堪予認定。
二、核被告甲○○、乙○○所為，均係犯刑法第二百十四條使公務員登載不實罪。被
    告二人就上開犯罪，有犯意聯絡及行為分擔，均為共同正犯。被告二人係利用不
    知情之代書癸○○為之，均屬間接正犯。爰審酌被告二人犯罪之目的係避免被告
    甲○○之子戊○○名下之系爭土地遭債權人查封，犯情以被告甲○○較重，被告
    乙○○僅係甲○○尋得之人頭，及其二人犯罪之動機、手段、所生危害、智識程
    度、犯後態度及被告二人已與告訴人丙○○達成民事和解（有雲林縣崙背鄉調解
    委員會調解書可參）等一切情狀，分別量處如主文所示之刑，以資懲儆。又按被
    告二人犯罪後，刑法第四十一條業於九十年一月十日修正公布施行，得易科罰金
    之範圍已擴及最重本刑為五年以下有期徒刑之罪，並於同年月十二日生效，被告
    二人行為後法律既有變更，依刑法第二條第一項前段規定，應適用裁判時之法律
    ，爰依修正後刑法第四十一條第一項前段規定，併均諭知易科罰金之折算標準。
    末查被告二人前均未曾受有期徒刑以上刑之宣告，此有卷附臺灣高等法院被告全
    國前案紀錄表及臺灣雲林地方法院檢察署刑案資料查註紀錄表可按，其等因一時
    失慮，誤罹刑章，並已與告訴人達成民事和解，本院認其二人經此偵審教訓後，
    當益知警惕，應無再犯之虞，因認上開對其等所宣告之刑，均以暫不執行為適當
    ，爰均併予宣告緩刑二年，以勵來茲而啟自新。
據上論斷，應依刑事訴訟法第二百九十九條第一項前段，刑法第二條第一項前段、第
二十八條、第二百十四條、第四十一條第一項前段、第七十四條第一款，罰金罰鍰提
高標準條例第一條前段、第二條，判決如主文。
本案經檢察官林禎瑩到庭執行職務。
中      華      民      國      九十      年    十一    月    二十八    日
                                        臺灣雲林地方法院刑事第一庭
                                            法  官  廖  國  勝
右正本證明與原本無異。
如不服本判決，應於判決送達後十日內向本院提出上訴狀( 應附繕本 )。
                                            書記官  顏  錦  清
中      華      民      國      九十      年    十一    月    二十八    日
附錄本案論罪科刑法條全文：
刑法第二百十四條：
明知為不實之事項，而使公務員登載於職務上所掌之公文書，足以生損害於公眾或他
人者，處三年以下有期徒刑、拘役或五百元以下罰金。

司法院資訊處製作；財團法人民間司法改革基金會備份。
